【裁判字號】    90,台上,5040
【裁判日期】    900815
【裁判案由】    偽造文書
【裁判全文】
最高法院刑事判決                                九十年度台上字第五○四○號
    上  訴  人  甲○○
右上訴人因偽造文書案件，不服台灣高等法院高雄分院中華民國九十年三月十三日第
二審更審判決（九十年度上更(一)字第八號，起訴案號：台灣高雄地方法院檢察署八十
四年度偵字第一四五七四、一七五○五號），提起上訴，本院判決如左：
    主  文
原判決撤銷，發回台灣高等法院高雄分院。
    理  由
本件原判決撤銷第一審關於上訴人甲○○部分之科刑判決，改判仍論上訴人以行使偽
造私文書，足以生損害於他人罪，判處有期徒刑壹年，固非無見。
惟查：(一)有罪之判決書，須將認定之犯罪事實詳記於事實欄，然後於理由內逐一說明
其憑以認定之證據，使事實與理由兩相一致，方為合法。原判決理由欄三雖說明：上
訴人應無公訴意旨所謂共同詐欺未遂情事，惟因公訴人以裁判上一罪起訴，故不另為
無罪諭知云云（原判決第七頁第二至三行），認定上訴人僅成立行使偽造私文書罪，
並無詐欺未遂部分之犯行，惟於事實欄則載稱：「……甲○○竟意圖為自己不法之所
有，為使捷地爾公司取得國際票券公司同意承銷本票之發行，以便詐得上開（新台幣
）六億元之傭金，竟向劉子鴻等人佯稱已徵得郭宏文同意擔任保證云云，致使劉子鴻
、白寬榮誤信為真……經該分行查證發現保證人係屬偽造致未得逞……」等語（原判
決第二頁第九至十二行及第三頁倒數第七至六行），則又認定上訴人有詐欺未遂之犯
行；致事實之記載與理由之說明不相適合，自有判決理由矛盾之違法。(二)次按偽造之
印章、印文或署押，不問屬於犯人與否，沒收之，刑法第二百十九條定有明文。此項
規定乃採義務沒收主義，除非有證據證明偽造之印章、印文、署押已滅失，否則均應
宣告沒收。原判決事實及理由既認定上訴人有偽造「臺灣中小企業銀行博愛分行經理
之章（１）」、「臺灣中小企業銀行博愛分行經理郭宏文」、及「郭宏文」之印章及
印文，自應依法一併宣告沒收該偽造之印章，惟原判決並未說明前開印章已否滅失之
依據，就上開偽造之印章竟未宣告沒收，即有不適用法則之違法。再原判決事實欄記
載：上訴人偽造郭宏文之印鑑卡後，旋影印一份，並將原本銷毀等情（原判決第三頁
第一行），似認定該印鑑卡之原本已因銷毀而不存在，並無沒收之必要，惟原判決主
文及理由欄又宣告就該原本予以沒收，亦有判決理由矛盾之違法。且按影本與原本有
同一之效力，原審既認該偽造之印鑑卡原本應予宣告沒收，何以卷附偽造之印鑑卡影
本（見民國八十四年度偵字第一四五七四號卷第九頁），未宣告沒收之，復未說明不
予沒收之理由，尤有判決理由不備之違誤。（三）有罪之判決書，對於被告有利之證
據不採納者，應記載其理由，刑事訴訟法第三百十條第二款定有明文。查同案被告白
寬榮於第一審法院供稱：「（問：何以郭宏文會保證蓋章？）在台北朝代，郭宏文有
提起，即向陳金河言，你們如果能夠發行，他也敢蓋那個章，我有聽到所以確信他會
蓋章」等語（見一審卷第一八九頁正背面 )，再證人陳春蓮於原審調查時證稱：「（
問：為何在調查局說甲○○要請郭宏文作銀行保證，要給他回扣，郭宏文未接受……
？）我在調查局說的，是甲○○事先打電話給我說他自己要扛，因郭宏文是他的好友
，且年紀又大，不要說出對郭宏文不利的話，我尊重他，所以才說郭宏文拒絕……」
云云（見原審前審卷第八四頁正背面），如果無訛，白寬榮及陳春蓮前開證述部分，
應於上訴人有利，原審對此有利上訴人之證據未予採納，並未說明不予採納之理由，
遽行判決，其所踐行之訴訟程序，亦屬於法有違。（四）認定事實所憑之證據，須實
際存在，就該案卷宗不難考見者，始克當之。倘判決書內所記載之證據，與卷宗內筆
錄或文件之內容不相適合，則其判決之根據，實際上並不存在，自屬採證違法。原判
決雖認定上訴人於八十四年七月二十六日在調查處調查時坦承其犯行不諱等情（原判
決第四頁第一行），惟上訴人於八十四年七月二十六日在高雄市調查處調查時一再否
認有偽造印鑑之犯行，供稱：「我不知道（博愛分行對前述八張商業本票之發行保證
印鑑係由何人蓋上）」「……前述印鑑係偽刻的，我則不清楚」云云（見前開偵查卷
第四頁背面及第五頁），原判決此部分之認定與卷內資料不相適合，復有判決理由矛
盾之違背法令。（五）按案件經本院發回更審後，固回復第二審程序，惟此應以與本
件被告有關之事項為限。查第一審法院判決後，上訴人及台灣高雄地方法院檢察署檢
察官雖均提起上訴，然檢察官僅對同案被告劉子鴻及白寬榮（均已判決無罪確定）提
起上訴，有其上訴書在卷可按（見原審前審卷第四頁），詎本件審判長於審理時竟仍
請檢察官陳述上訴要旨，有九十年三月六日審判筆錄可按（見原審卷第六四頁），其
所踐行之訴訟程序顯有瑕疵，且原判決當事人欄亦仍列台灣高雄地方法院檢察署檢察
官為上訴人，亦有未合。以上或為上訴意旨所指摘，或為本院得依職權調查之事項，
應認原判決仍有撤銷發回之原因。
據上論結，應依刑事訴訟法第三百九十七條、第四百零一條，判決如主文。
中      華      民      國     九十     年      八      月     十五     日
                              最高法院刑事第十一庭
                                  審判長法官  林  增  福
                                        法官  邵  燕  玲
                                        法官  吳  昆  仁
                                        法官  陳  世  雄
                                        法官  惠  光  霞
      右正本證明與原本無異
                                              書  記  官
中      華      民      國     九十     年      八      月    二十一    日


司法院資訊處製作；財團法人民間司法改革基金會備份。
